【裁判字號】    95,訴,290
【裁判日期】    950822
【裁判案由】    偽造有價證券等
【裁判全文】
臺灣臺北地方法院刑事判決               95年度訴字第290號
公  訴  人  臺灣臺北地方法院檢察署檢察官
被      告  乙○○
                    （現於臺灣新店戒治所治中）
選任辯護人  劉大新律師
上列被告因偽造有價證券等案件，經檢察官提起公訴（94年度偵
字第17200號、94年度偵緝字第1433號），本院判決如下：
    主  文
乙○○共同連續意圖供行使之用，而偽造有價證券，處有期徒刑
參年捌月。扣案如附表所示之偽造支票、華豐興業股份有限公司
發起人團隊資料（含偽造之華豐興業股份有限公司、楊永松印文
各壹枚）沒收。
    事  實
一、乙○○因需要支票向他人調現，乃基於意圖為自己不法所有
    ，於民國（下同）93年1月間，在臺北市○○區○○路1段14
    0巷7號「允晟聯合工程有限公司」（下稱允晟公司）辦公室
    內，趁友人即允晟公司負責人甲○○不注意之際，竊取允晟
    公司持用並已遭拒絕往來之華泰商業銀行古亭分行支票簿乙
    本得逞，其內尚有未用畢如附表編號(一)1.至3.所示已遭註銷
    之空白支票。復於93年初某日時許，在臺北市龍江公園拾獲
    公文袋乙只，內裝有已遭拒絕往來之臺灣中小企業銀行中和
    分行如附表編號(二)1.至4.所示已拒絕往來之支票後侵占入己
    （侵占遺失物罪部分已罹於追訴權時效）。乙○○遂將上開
    竊得及侵占之支票交由經由跳蚤雜誌認識之不詳姓名、年籍
    綽號「阿偉」之成年男子，二人共同基於偽造有價證券之概
    括犯意聯絡，由「阿偉」於不詳時、地，以不詳方式所取得
    柯新昌、楊永松、王秀梅設於華泰商業銀行古亭分行之帳號
    ，以及林德修、安德印刷股份有限公司、陳連通、林秀蓮設
    於臺灣中小企業銀行中和分行之帳號資料，以不詳方式塗去
    附表所示支票之帳號欄數字，以及支票正面底下銀行以MICR
    機打印之磁字代碼（即該紙支票所屬帳號），並填妥金額後
    ，參考所取得之柯新昌等人之帳號資料，分別偽造該帳號及
    戶名之印文，於附表所示支票發票人欄及帳號欄，更以不詳
    方式，在銀行打印之磁字代碼位置，或維持塗去、或偽造符
    合新蓋用帳號之磁字代碼，表示係柯新昌等人所簽發之支票
    ，先後偽造完成，再以每張支票新臺幣（下同）5000元之代
    價，陸續交還給乙○○。
二、乙○○取得上開支票後，為能向他人貼現花用，復出於行使
    偽造文書犯意及行使上開偽造有價證券之概括犯意，先將擔
    任立委助理時期所取得之華豐興業股份有限公司（已於90年
    2 月23日解散，下稱華豐興業公司）設立登記表影本、公司
    章影本，參諸前已取得之偽造支票帳號及戶名資料，以複印
    黏貼方式，偽造「華豐興業股份有限公司」及負責人楊永松
    之印文，並以塗抹、描繪、重印等方式，偽造「楊永松」之
    印文，並繕打公司負責人及董事長為「楊永松」、董事為「
    柯新昌」、「王秀梅」、「鄭復霜」、監察人為「莊明橋」
    等字於公司設立登記表上相關欄位，連同偽造之華豐興業公
    司章程及股東名冊，製成「墾丁國際觀光休閒度假酒店」之
    「發起人團隊資料」。乙○○遂冒稱「莊明橋」，於93年1
    月間，持前揭「發起人團隊資料」，向丙○○佯稱欲投資設
    立飯店事業，需錢孔急，並出示且背書於如附表所示除華泰
    商業銀行古亭分行票號AA0000000、AA0000000、AA0000000
    號三張支票外之支票要求貼現，丙○○在照會華泰古亭分行
    及臺灣中小企業中和分行戶名及帳號相符，且無退票註銷紀
    錄後，不疑有他而陸續收受，並按票面金額分別如數交付款
    項與乙○○。嗣經丙○○再分別持向金主潘炳鳴、沈春元等
    人調現、提示，經銀行通知有偽，始悉上情。
三、案經柯新昌、沈春源訴由臺北市政府警察局大同分局、中山
    分局報請臺灣臺北地方法院檢察署檢察官偵查起訴。
    理  由
壹、程序部分
一、被告於警、偵訊之供述，非出於強暴、脅迫、利誘、詐欺、
    疲勞訊問、違法羈押或其他不正方法取得，依刑事訴訟法第
    156條第1項、第158條之2得採為證據。
二、證人丙○○、甲○○於本院具結之證據，與其分別於警、偵
    訊（具結）之供述大致相符，渠等所供自得採為證據。
三、按「被告以外之人於審判外之陳述，雖不符前4條之規定，
    而經當事人於審判程序同意做為證據，法院審酌該言詞陳述
    或書面陳述作成時之情況，認為適當者，亦得為證據。當事
    人、代理人或辯護人於法院調查證據時，知有第159條第1項
    不得為證據之情形，而未於言詞辯論終結前聲明異議者，視
    為有前項之同意」為刑事訴訟法第159條之5所明定。證人姜
    淑真、沈春元、孫金耀、柯新昌、王瑞禧、楊永松、劉志軒
    、唐綠蓮分別於警、偵訊之供、證述，被告於審判期日均表
    示無意見，上開人等於警訊之供述本院認為適當，依上述規
    定，得為證據；渠等於偵查中具結證述，核無顯不可信之情
    況，依同法第159條之1第2項得為證據。
四、後列非供述證據，均非違法取得之證據，且或係從事業務之
    人於業務上製作之證明文書、記錄文書，核無顯不可信情況
    ，故依同法第158條之4反面解釋、第159條之4第2款得為證
    據。
貳、實體部分
一、訊據被告乙○○坦承前揭竊盜、偽造文書及行使偽造文書之
    事實不諱，惟矢口否認有偽造有價證券犯行。經查：上開事
    實，業據證人即被害人甲○○於偵訊及本院審理時證稱：伊
    係允晟公司之負責人，透過孫金耀認識被告，且被告常至允
    晟公司走動，惟並無交付或簽發附表編號(一)所示之支票與被
    告，且伊因本案發生始知公司剩餘未用之之支票遺失等情；
    證人即被害人孫金耀於偵訊時證稱：伊介紹被告與甲○○認
    識，曾複製允晟公司鑰匙與被告使用，惟並無交付或簽發附
    表編號(一)所示之支票與被告等情、證人即被害人柯新昌證稱
    ：伊不認識被告或允晟公司任一人，雖附表編號(一)1.所示支
    票之發票人姓名及帳號係伊設於華泰銀行古亭分行之戶名、
    帳號，惟該票票號則非伊持用，該支票亦非伊所簽發等情；
    證人即被害人楊永松於偵訊時證稱：伊不認識被告或允晟公
    司任何一人，雖然附表編號(一)2.所示支票之發票人姓名及帳
    號係伊設於華泰銀行古亭分行之戶名、帳號，惟該票票號則
    非伊持用，該支票亦非伊所簽發等情；證人即被害人唐綠蓮
    於偵訊時證稱：伊未曾在臺灣中小企業銀行中和分行開戶、
    領用支票，亦未曾以「大連企業社」負責人「黃淑惠」名義
    向該銀行申辦帳戶，附表編號(二)所示之支票均非伊或授權他
    人申辦交付何人使用，而伊曾因出庭其他法院之庭得悉身分
    證曾被自稱黃淑惠之女子冒用，伊也不認識被告；證人丙○○於警、偵訊及本院審理時證稱被告經由朋友介紹認識，被
    告自稱莊明橋，要在彰化作觀光飯店，說土地價值1百多億
    ，並且傳真公司資料，又提出如附表所示之支票，聲稱支票
    部分是股東。部分是廠商的，請伊調現等情（附表一編號
    2所示AA0000000、AA0000000、AA0000000除外），聲稱支票
    部分是股東、部分是廠商的，請伊調現等情，並以證人姜淑
    真、沈春元、王瑞禧、劉志軒於偵查中之供述互核均相符，
    ，並有如附表所示之支票正本8紙、影本3紙、華豐興業股份
    有限公司基本資料查詢單1紙、偽造之「墾丁國際觀光休閒
    度假酒店」之「發起人團隊資料」影本1份（內含華豐興業
    公司設立登記表、章程、股東名冊影本）在卷可稽。被告雖
    矢口否認有何共同行使偽造有價證券犯行，辯稱：伊因一時
    需用錢週轉，因本身無支票，而經由跳蚤雜誌聯絡「阿偉」
    ，向「阿偉」購買人頭支票，伊認為支票沒有問題才會拿來
    使用，又阿偉曾問伊有無空白支票，伊遂將前揭所竊得之支
    票交付「阿偉」，孰知後來向「阿偉」所購買之支票係伊先
    前交付「阿偉」之空白支票，伊不知道支票是偽造的，伊若
    明知票係偽造，就不會在支票上背書等云云，惟查：被告於
    94年12月5日偵查時曾坦承：當時去幫甲○○整理辦公室時
    ，發現有一些華泰的票不要了，伊就拿去給人變造，變造1
    張有時5千、7千、1萬不等，那群人家裡還有聯絡電話等語
    ，被告於本院95年4月24日準備程序及審判期日時均供明其
    將竊得及撿來之空白支票交付予「阿偉」，嗣再向其買已完
    成之支票，則其何以要將空白支票交與其欲向之買支票之人
    ？何以支票是用買的而非向銀行請領開發的？何以其向「阿
    偉」買的支票即係其交付「阿偉」之空白支票已完成者？在
    在均與情理相悖，且足以啟人疑竇至明。而扣案如附表所示
    之支票均屬偽造之支票，有中央印製廠94年6月10日中印發
    字第0940002321號函、94年12月7日中印發字第0940004 991
    號函及附表編號(一)所示支票票號尾數為414、415、416、417
    、419號之退票理由單、華泰商業銀行94年6月7日（94）華
    泰總古亭字第943079號函、94年10月17日（94）華泰總古亭
    字第945796號函、華泰商業銀行領取支票簿登記簿影本、臺
    灣中小企業銀行中和分行94年10月14日九四中和字第0004
    05號函、95年1月20日九五中和字第023號函各1份附卷足憑
    ，並有附表所示之支票正本8紙、影本3紙扣案可資佐證；具
    證被告與阿偉共同偽造支票無疑。至被告所辯係將空白支票
    交予「小偉」，事後再向「小偉」拿取人頭支票，不知支票
    係偽造一節，因被告使用支票應該知道使用之目的，被告拾
    獲或由甲○○處竊得空白支票交給「阿偉」，事後再由「阿
    偉」處取得支票，不可能不知道支票係經過偽造，「阿偉」
    亦無必要無故向被告拿取空白支票，所以被告在交付時，應
    已得悉「阿偉」是要拿來偽造使用並交付予其，則被告自應
    知悉其所購買之支票係經偽造，渠等顯有犯意聯絡及行為分
    擔甚明，是其所辯顯與常情有違，足見被告所辯不足採信，
    本件事證明確，被告犯行堪以認定，應依法論科。
二、核被告所為，係犯刑法第320條第1項竊盜罪、第201條第1項
    意圖供行使之用而偽造有價證券罪、第216條、第210條行使
    偽造文書罪。被告與綽號「阿偉」之成年男子間，就偽造有
    價證券部分犯行有犯意聯絡及行為分擔，皆為共同正犯。被
    告所犯偽造印文為偽造私文書之階段行為，應為偽造之行為
    所吸收，偽造私文書為行使之低度行為為行使之高度行為所
    吸收，均不另論罪。另被告於偽造之有價證券上偽造印文為
    偽造有價證券之階段行為，行使有價證券之低度行為為偽造
    之高度行為所吸收，亦均不另論罪。再行使有價證券使人交
    付財物，本質上即含有詐欺取財之性質，故不另以詐欺取財
    罪。按行為後法律有變更者，適用行為時之法律，但行為後
    之法律有利於行為人者，適用最有利於行為人之法律，刑法
    第2條第1項定有明文，被告行為後，刑法施行法第1之1條業
    於95年6月14日增訂公布，於95年6月16日生效施行，該條規
    定：「中華民國94年1月7日刑法修正施行後，刑法分則編所
    定罰金之貨幣單位為新臺幣。94年1月7日刑法修正時，刑法
    分則編未修正之條文定有罰金者，自94年1月7日刑法修正施
    行後，就其所定數額提高為30倍。但72年6月26日至94年1月
    7 日新增或修正之條文，就其數額提高為3倍。」，查本件
    論罪科刑之刑法分則編條文（詳見上述刑法第201條第1項、
    第320條第1項）為72年6月25日以前即已制訂生效、72年6月
    26 日至94年1月7日均未曾修正、且條文中定有罰金規定之
    條文，於95年7月1日即94年1月7日刑法修正施行後，固應依
    刑法施行法第1之1條規定，改以新臺幣計算罰金數額，且提
    高罰金數額至30倍；然被告行為時，依上開刑法分則編條文
    、罰金罰鍰提高標準條例第1條、現行法規所定貨幣單位折
    算新臺幣條例第2條規定，罰金數額則係以銀元（即新臺幣
    元之3倍折算）計算、提高為2倍至10倍。況倘於個案中宣告
    罰金刑時，依修正前刑法第33條第5款規定，罰金最低額可
    為銀元1元（即新臺幣3元），然依修正後刑法第33條第5款
    規定，罰金最低額則為新臺幣1000元，此種行為後法律有變
    更之情形，比較結果，行為後之法律並無較有利於行為人可
    言，本院自應以刑法94年1月7日修正前，仍依銀元計算罰金
    數額，且未依刑法施行法第1之1條規定提高罰金數額至30倍
    之刑法分則編條文論處。又刑法第28條修正前規定「二人以
    上共同實施犯罪之行為者，皆為正犯。」修正後為：「二人
    以上共同實行犯罪之行為者，皆為共犯。」本件被告與「阿
    偉」犯罪事實無論新舊法均構成共同正犯，新法並無較有利
    於被告，故應適用修正前（即行為時）刑法第28條。查被告
    行為後，94年1月7日修正公布之刑法，自95年7月1日施行，
    修正後之刑法亦刪除第55條關於牽連犯之規定。本件被告所
    犯上開竊盜、偽造私文書、偽造有價證券3罪間，有方法、
    目的之牽連犯關係，依修正前即行為時之規定，應從一重之
    意圖供行使之用而偽造有價證券罪處斷；依修正後之刑法既
    已刪除牽連犯之規定，則所犯上述各罪應依數罪併罰之規定
    分論併罰，比較新舊法之規定，修正後之規定並非較有利於
    被告，依刑法第2條第1項之規定，應適用行為時之法律，即
    適用修正前刑法第55條牽連犯之規定，從一重之意圖供行使
    之用而偽造有價證券罪處斷。再被告行為後，刑法第56條連
    續犯之規定，業已修正公布刪除，則被告之犯行，因行為後
    新法業已刪除連續犯之規定，此刪除雖非犯罪構成要件之變
    更，但顯已影響行為人刑罰之法律效果，自屬法律有變更，
    依新法第2條第1項規定，比較新、舊法結果，仍應適用較有
    利於被告之行為時法律即舊法論以連續犯（最高法院95年第
    8次刑事庭會議決議參照）。而本件被告偽造有價證券之犯
    行，時間緊接，所犯均係犯罪構成要件相同之罪名，顯係基
    於概括犯意為之，應依修正前刑法關於連續犯之規定論以一
    罪，並加重其刑。爰審酌被告之犯罪動機、目的、手段，及
    於偵查及審理中反覆其詞，未見悔意，暨犯罪所得等一切情
    狀，量處如主文所示之刑。
三、扣案被告偽造之華豐興業股份有限公司發起人團隊資料為被
    告供犯罪所用之物，且為其所有，業據其供明在卷，其上偽
    造之華豐興業股份有限公司、楊永松印文各1枚）均依法宣
    告沒收。至扣案如附表所示偽造之支票，不問屬於犯人與否
    ，均依刑法第205條沒收。
四、據上論斷，應依刑事訴訟法第299條第1項前段、刑法第2條
    第1項前段、第201條第1項、第216條、第210條、第320 條
    第1項、第205條、第38條第1項第2款，修正前刑法第28條、
    第56條、第55條，罰金罰鍰提高標準條例第1條前段，判決
    如主文。
本案經檢察官於知慶到庭執行職務。
中    華    民    國    95    年    8     月    22    日
                  刑事第十二庭  審判長  法  官  李英豪
                                        法  官  胡宏文
                                        法  官  曾正龍
以上正本證明與原本無異。
如不服本判決，應於判決送達後10日內，向本院提出上訴狀。
                                        書記官  彭自青
中    華    民    國    95    年    8     月    28    日
附表
┌──┬───┬────┬─────┬──┬──────┐
│編號│支票上│支票上蓋│支票號碼  │票面│備        註│
│    │蓋用之│用之帳號│          │金額│            │
│    │發票人│        │          │    │            │
├──┴───┴────┴─────┴──┴──────┤
│(一)以下是華泰商業銀行古亭分行被變造之支票明細          │
├──┬───┬────┬─────┬──┬──────┤
│ 1. │柯新昌│709-9   │AA0000000 │10萬│此七張支票票│
│    │      │        │AA0000000 │10萬│號均屬於允晟│
├──┼───┼────┼─────┼──┤公司持用，惟│
│ 2. │楊永松│1316-8  │AA0000000 │10萬│已於91年7 月│
│    │      │        │AA0000000 │10萬│10日遭註銷。│
│    │      │        │AA0000000 │10萬│其中票號尾數│
│    │      │        │AA0000000 │2萬2│係416、417、│
│    │      │        │          │千  │419 號等支票│
├──┼───┼────┼─────┼──┤遭退票後，由│
│ 3. │王秀梅│0914-6  │AA0000000 │10萬│提示人取走，│
│    │      │        │          │    │華泰銀行古亭│
│    │      │        │          │    │分行僅能提供│
│    │      │        │          │    │影本卓參。  │
├──┴───┴────┴─────┴──┴──────┤
│(二)以下是臺灣中小企業銀行中和分行被變造之支票明細      │
├──┬───┬────┬─────┬──┬──────┤
│ 1. │林德修│01049-7 │AS0000000 │22萬│此四張支票票│
├──┼───┼────┼─────┼──┤號均屬大連企│
│ 2. │安德印│00931-6 │AS0000000 │10萬│業行黃淑惠持│
│    │刷股份│        │          │    │用，惟已於86│
│    │有限公│        │          │    │年8月8日拒絕│
│    │司    │        │          │    │往來，且依身│
├──┼───┼────┼─────┼──┤分證號，查詢│
│ 3. │陳連通│00903-0 │AS0000000 │20萬│並無黃淑惠之│
├──┼───┼────┼─────┼──┤人。        │
│ 4. │林秀蓮│00963-4 │AS0000000 │10萬│            │
└──┴───┴────┴─────┴──┴──────┘
附錄本案論罪科刑法條:
刑法第201條第1項
意圖供行使之用，而偽造、變造公債票、公司股票或其他有價證
券者，處3年以上10年以下有期徒刑，得併科3千元以下罰金。
刑法第210條
偽造、變造私文書，足以生損害於公眾或他人者，處5年以下有
期徒刑。
刑法第216條
行使第210條至第215條之文書者，依偽造、變造文書或登載不實
事項或使登載不實事項之規定處斷。
刑法第320條第1項
意圖為自己或第三人不法之所有，而竊取他人之動產者，為竊盜
罪，處 5 年以下有期徒刑、拘役或 500 元以下罰金。


司法院資訊處製作；財團法人民間司法改革基金會備份。
